---
format:
  html:
    toc: true
    css: justify.css
---

# Libro de códigos {#sec-codebook}

## Introducción

Este libro de códigos documenta las **bases de datos finales** de EDUMER publicadas en Zenodo (ver [Bases de datos](04-bases-datos.qmd)). Para cada variable de cada base entrega su nombre (`name`), su etiqueta (`label`, que incluye la redacción de la pregunta) y las categorías de respuesta con sus códigos (`value_label`).

## Instrucciones

Las tablas de la sección siguiente son interactivas: cada una corresponde a uno de los archivos de datos cargados y permite buscar, filtrar por columna y ordenar las variables.

- **`name`:** nombre de la variable en la base.
- **`label`:** etiqueta de la variable, con la redacción del ítem.
- **`value_label`:** categorías de respuesta con su código (p. ej., `1. Muy en desacuerdo`). Queda en blanco si la variable es numérica continua, de texto o si no tiene categorías etiquetadas en el archivo.
- **`tipo` y `n_validos`:** tipo de variable en R y número de casos con respuesta válida (no perdidos).

**Códigos de no respuesta.** En las baterías de actitud, la opción "No sabe" se codifica como `88` y "Preferiría no responder" como `99`. Estos valores no son categorías sustantivas y deben tratarse como datos perdidos en el análisis.

**Sufijos.** En las bases del panel en formato ancho, `_w01` y `_w02` indican la ola. Las variables de docentes y apoderados llevan los sufijos `_docente` y `_apoderado`.

## Diccionario de variables

```{r}
#| label: setup
#| include: false
knitr::opts_chunk$set(echo = FALSE, warning = FALSE, message = FALSE)
options(scipen = 999)
if (!require("pacman")) install.packages("pacman")
pacman::p_load(haven, dplyr, purrr, tibble, DT)
```

```{r}
#| label: leer-bases
# Las bases se leen desde la carpeta local del proyecto principal si existe;
# si no, se descargan desde el depósito de Zenodo (DOI 10.5281/zenodo.22865211).
zenodo <- "https://zenodo.org/records/22865211/files/"

bases <- c("db_proc_students", "db_proc_teachers", "db_proc_parents",
           "db_proc_students_w02", "edumer_students_long", "edumer_students_wide")

leer_base <- function(nombre) {
  # Ruta local opcional, relativa a la raíz del proyecto (útil si se procesa
  # el flujo completo en el mismo repositorio). Si no existe, se descarga
  # directamente desde Zenodo.
  local <- file.path("..", "output", "data", paste0(nombre, ".sav"))
  if (file.exists(local)) return(haven::read_sav(local))
  tmp <- tempfile(fileext = ".sav")
  download.file(paste0(zenodo, nombre, ".sav?download=1"), tmp,
                mode = "wb", quiet = TRUE)
  haven::read_sav(tmp)
}

etiqueta_var <- function(x) {
  et <- attr(x, "label", exact = TRUE)
  if (is.null(et)) NA_character_ else as.character(et)
}

etiqueta_valores <- function(x) {
  et <- attr(x, "labels", exact = TRUE)
  if (is.null(et)) return(NA_character_)
  paste(paste0(unname(et), ". ", names(et)), collapse = " | ")
}

diccionario <- function(nombre) {
  df <- leer_base(nombre)
  tibble(
    base      = nombre,
    name      = names(df),
    label     = map_chr(df, etiqueta_var),
    value_label = map_chr(df, etiqueta_valores),
    tipo      = map_chr(df, ~ class(.x)[1]),
    n_validos = map_int(df, ~ sum(!is.na(.x)))
  )
}

codebooks <- map(bases, diccionario)
```

```{r}
#| label: preparar-tablas-codebook
#| include: false
mostrar_codebook <- function(x) {
  DT::datatable(
    x,
    rownames = FALSE,
    filter = "top",
    options = list(pageLength = 25, scrollX = TRUE, autoWidth = TRUE)
  )
}
```

### `db_proc_students`

```{r}
mostrar_codebook(codebooks[[1]])
```

### `db_proc_teachers`

```{r}
mostrar_codebook(codebooks[[2]])
```

### `db_proc_parents`

```{r}
mostrar_codebook(codebooks[[3]])
```

### `db_proc_students_w02`

```{r}
mostrar_codebook(codebooks[[4]])
```

### `edumer_students_long`

```{r}
mostrar_codebook(codebooks[[5]])
```

### `edumer_students_wide`

```{r}
mostrar_codebook(codebooks[[6]])
```